【裁判字號】    95,訴,1566
【裁判日期】    951114
【裁判案由】    所有權移轉登記
【裁判全文】
臺灣板橋地方法院民事判決              95年度訴字第1566號
原      告  丙○○
                        號4樓.
訴訟代理人  甲○○
被      告  許沛晴原名為乙○.
訴訟代理人  蔡志雄律師
上列當事人間請求所有權移轉登記事件，本院於95年10月24日言
詞辯論終結，判決如下：
    主  文
原告之訴駁回。
訴訟費用由原告負擔。
    事實及理由
一、原告起訴主張：
（一）兩造係夫妻關係，坐落於台北縣蘆洲市○○段652 地號（
      、653 地號（持分各100000分之1353）2 筆應有部分及房
      屋1 戶（下簡稱系爭不動產），係原告於民國93年5 月12
      日，以新臺幣（下同）7,650,000 元向板橋市○○路22號
      9 樓之翌和建設股份有限公司（下簡稱翌和公司）購買，
      並由原告自華南商業銀行（下簡稱華銀）第00000
      00000000號帳號領出800 萬元，一次付清予翌和公司，有
      華銀之存款往來明細表可稽，購買系爭不動產係因居家不
      敷使用而由原告全部資金所購買，而指名登記予被告名義
      ，縱認兩造間之行為無法成立信託契約，然依當事人間之
      本意，仍有將伊所購買之房地暫登記被告名義之合意，顯
      見原告純係借用被告之名義登記不動產登記，兩造成立借
      名登記法律行為，原告在購置系爭房屋時，夫妻間之關係
      尚稱良好，當時係以消極信託關係登記予被告名下，詎被
      告自93年8 、9 月間以來，經常無理取鬧，自94年8 、9
      月起則不斷要求離婚，且兩造事實上分居多時，原告既僅
      借被告之名義為系爭不動產之所有權登記，自屬信託法第
      63條第1 項前段所定，信託利益全部由委託人享有者之規
      定。原告乃委託邱碩松律師於95年1 月24日以960124號函
      通知被告終止前揭信託關係，請求返還系爭不動產，有邱
      碩松律師之通知函足稽。茲再以本起訴狀送達於被告為通
      知方法，再度通知被告終止系爭信託關係，如被告否認信
      託關係，自應由被告舉證係以何種法律關係取得系爭不動
      產，爰依據終止信託契約或借名登記契約之法律關係，請
      求如訴之聲明。
（二）聲明：被告應將坐落台北縣蘆洲市○○段652 地號面積
      995
      平方公尺，及同地段第653 地號面積268 平方公尺，權利
      範圍持分各10 0000 分之1353所有權，及該土地上即台北
      縣蘆洲市○○○路○ 段356 號11樓，第11層面積91.71 平
      方公尺，陽台10.26 平方公尺所有權全部及共用部分，建
      號19927 號面積3,776.52平方公尺持分10000 分之149 （
      含停車位編號：33，持分10000 分之96）及建號19929 號
      持分10000 分之833 所有權。房屋1 戶之所有權，應移轉
      登記返還予原告。
二、被告抗辯：
（一）否認兩造成立信託契約，且違背信託法之規定，依據「買
      受人（信託人）買受不動產以他人（受託人）名義辦理登
      記之信託契約，以信託人與受託人有此信託契約之合意為
      其成立要件，至買受不動產究由何人出資，買受後究由何
      人使用收益、繳納稅捐，均與信託契約之成立與否無涉」
      、「請求履行債務之訴，除被告自認原告所主張債權發生
      原因之事實外，應先由原告就其主張此項事實，負舉證之
      責任，必須證明其為真實後，被告於其抗辯事實，始應負
      證明之責任，此為舉證責任分擔之原則」最高法院72年台
      上字第1036號民事判決、43年台上字第377 號民事判例參
      照。因此，原告主張終止信託之法律關係，並請求返還信
      託物即系爭房地，而信託契約既經被告爭執，則原告就成
      立信託契約自應負舉證之責，況購買系爭房地之資金即華
      銀帳號內之現金係兩造共同經營世洲排骨自助餐店所賺取
      ，並非均由原告出資購買。
（二）聲明：原告之訴駁回。
三、兩造不爭執之事實（見95年10月24日言詞辯論筆錄，本院卷
    第39頁）
（一）兩造為夫妻關係。
（二）坐落於台北縣蘆洲市○○段652 地號面積995 平方公尺，
      持分100000分之1353及同段第653 地號持分
      100000分之1353土地及其上門牌號碼為台北縣蘆洲市○○
      ○路○ 段356 號11樓之房屋（建號19924 ，持分10000 分
      之149 ）及編號33之地下停車位（建號19927 ，持分
      10000 分96、建號19929 持分10000 分之833）登 記為被
      告所有。
（三）購買系爭房地之資金係由原告華南商業銀行帳號所提領。
四、本件爭點及本院判斷（見95年10月24日言詞辯論筆錄，本院
    卷第39頁），兩造協議爭點如下：兩造就系爭房地是否定有
    信託契約及借名契約？
（一）請求履行債務之訴，除被告自認原告所主張債權發生原因
      之事實外，應先由原告就其主張此項事實，負舉證之責任
      ，必須證明其為真實後，被告於其抗辯事實，始應負證明
      之責任，此為舉證責任分擔之原則（最高法院43年台上字
      第377 號判例意旨參照）。原告主張兩造成立信託契約或
      借名登記契約，自應就該事實負舉證責任。
（二）查所謂信託行為，係指委託人授與受託人超過經濟目的之
      權利，而僅許可其於經濟目的範圍內行使權利之法律行為
      而言。是信託關係因委託人信賴受託人代其行使權利而成
      立，故須基於受託人與委託人間合意訂立信託契約，始能
      發生。原審以兩造為夫妻，並未以契約就民法所定之約定
      財產制選擇其一為夫妻財產制，自應以法定財產制為其夫
      妻財產制。系爭房地係兩造於78年4 月2 日在婚姻關係存
      續中所購，已登記為被上訴人所有，依民法第1016條前段
      、第1017條第1 項規定，應為被上訴人之原有財產，由被
      上訴人保有其所有權，至買受系爭房地之資金，雖由上訴
      人支付，亦與信託契約之成立與否無涉。上訴人既不能證
      明與被上訴人間就系爭房地有信託關係存在，即不得請求
      返還信託物（最高法院83年度台上字第1237號判決意旨參
      照）。經查，兩告並未另以契約約定民法中之其他夫妻財
      產制，自應以法定財產制為本件夫妻財產制，而系爭不動
      產係93年間兩造婚姻關係存續中所購買，已登記為被告之
      名義，依據前開判決意旨，自為被告之原有財產，被告自
      保有所有權，至於購買系爭不動產之資金，係由何人所出
      資，顯與兩造是否成立信託契約無涉。信託契約之成立，
      以信託人與受託人間有一定之經濟目的，及受託人取得信
      託財產之財產權為必為，非謂自己之財產，以他人名義登
      記時，雙方之間當然有信託契約存在，且所謂信託委託人
      係將財產權移轉或為其他處分，使受託人依據信託本旨為
      受益人之利益或為特定之目的，管理或處分信託財產（信
      託法第1 條），原告主張將系爭不動產登記予被告名下，
      被告並無為原告管理或處分信託財產之意思，自非成立信
      託契約，據此，原告主張購買系爭不動產資金係由原告出
      資，兩造當然成立信託契約云云，顯屬無據。
（三）按當事人約定，一方（借名者）經他方（出名者）同意，
      而就屬於一方現在或將來之財產，以他方之名義，登記為
      所有人或其他權利人，即為借名契約。在現行法下，借名
      契約乃無名契約，依私法自治原則，當事人基於特定目的
      而訂立借名契約，仍需兩造成立借名登記之契約合意，然
      原告並未舉證就兩造成立契約合意之事實舉證證明之，從
      而，原告依據終止借名登記之法律關係，請求被告返還系
      爭不動產，自無理由。
五、本件事證已明，兩造其餘攻擊防禦方法及爭點，與本件判決
    結果無涉，爰不一一論述。
六、結論：原告之訴為無理由，依民事訴訟法第78條，判決如主
    文。
中    華    民    國    95    年    11    月    14    日
                  民事第三庭法  官  徐玉玲
以上正本係照原本作成
如對本判決上訴，須於判決送達後20日內向本院提出上訴狀
中    華    民    國    95    年    11    月    14    日
                            書記官  朱家惠


司法院資訊處製作；財團法人民間司法改革基金會備份。
